【裁判字號】    91,自更,4
【裁判日期】    921226
【裁判案由】    偽造文書
【裁判全文】
臺灣高雄地方法院刑事判決                            九十一年度自更字第四號
    自  訴  人  甲○○
    擔當自訴人  臺灣高雄地方法院檢察署檢察官
    被      告  乙○○
    被      告  丁○○
    被      告  丙○○
    共     同
    選任辯護人  吳秋麗律師
右列被告等因偽造文書案件，經自訴人提起自訴，不服本院中華民國九十年九月二十
四日九十年度自字第三五一號刑事判決，提起上訴，經台灣高等法院高雄分院撤銷原
判決發回更審（九十年度上易字第一八九五號），本院判決如左：
    主  文
乙○○、丁○○、丙○○均無罪。
    理  由
一、自訴意旨略以：被告乙○○係高雄市第二信用合作社（下稱高雄二信）副總經理
    兼鑑估覆審小組召集人，被告丁○○係同社徵信部主任並兼鑑估覆審小組成員，
    其二人負有對該社客戶申請設定抵押權借款之不動產，進行鑑估、估價覆審之業
    務；被告丙○○係業務部主任，負責放款業務，並對放款擔保品、抵押權之設定
    負有核定抵押權設定金額之責；而自訴人甲○○為高雄二信之理事，並擔任該社
    放款審查委員會（下稱放審會）委員。被告乙○○、丁○○二人明知其業務為對
    抵押借款之不動產進行鑑估、估價之覆審，以查核分社有無高估情事，於民國八
    十四年間，就客戶陳政輝提供高雄市苓雅區○○○段三三七五之一、三三七八之
    二地號土地（下稱林德官段土地）申請貸款案之業務，二人均依規定前往現場徵
    信鑑價，惟渠二人竟將與事實不符之評估，登載於業務上估價鑑估覆審意見及不
    動產調查估價表、抵押權設定申請書等物件上，認瑞隆分社新臺幣（下同）五千
    九百八十萬之估價為實在，而同意分社之估價；又被告丙○○明知估算放款金額
    不得超過實際買賣價格之七成，竟在不動產抵押設定申請書簽報「擬參酌債信辦
    理」，而同意瑞隆分社及被告乙○○、丁○○之不實鑑估，並轉送放審會審議；
    另被告丁○○、丙○○於八十一年間，就客戶陳政輝以高雄縣路竹鄉○○段一二
    七三之一號等多筆土地（下稱竹南段土地）申請追加設定抵押之再申請借款案件
    ，亦由被告丁○○前往現場訪價徵信鑑估覆審後，簽報「同意分社之簽呈」之意
    見，並由被告丙○○在不動產抵押設定申請書簽報同意鑑估小組被告丁○○之意
    見，均完全同意分社之估價，並將該不實之事項登載於鑑估覆審意見、不動產調
    查估價表、抵押設定申請書，再轉送放審會審議，均致使當時擔任放審會委員之
    自訴人，因不負評定抵押物價值，僅從書面審議徵信資料及計劃書，而誤信被告
    三人上開簽註之意見為真，乃同意該二筆放款，致遭受背信罪之追訴。故認被告
    三人均涉犯刑法第二百十五條業務登載不實罪嫌云云。
二、程序部分：
  (一)按犯罪同時侵害國家社會及個人法益，其被侵害之個人即得提起自訴；又被害是
    否直接，須以犯罪行為與受侵害之法益有無直接關係為斷，如就同一客體有二以
    上之法益並存時，苟其法益直接為犯罪行為所侵害，則兩法益所屬之權利主體，
    均為直接被害人，並不因另有其他之被害人而發生影響（參照最高法院二十六年
    上字第二三三七號、三十年上字第三四一六號判例意旨）。再按上訴人得否提起
    自訴，應以依自訴狀所訴事實，上訴人是否為被害人為準，不得以經調查結果，
    被告無被訴犯罪事實，為上訴人不得提起自訴之根據（參見最高法院七十年度台
    上字第五０九三號判例意旨）。查依自訴人所訴事實，自訴人認其當時擔任該社
    放款審議委員，因不負評定抵押物價值，僅從書面審議徵信資料及計劃書，而誤
    信被告三人簽註之意見為真，乃同意該放款，致遭受背信罪追訴之損害等情，高
    雄二信固為直接被害人，惟自訴人亦認其因被告等該登載不實之評估，致其受背
    信罪之追訴及處罰，其個人法益與高雄二信之財產法益同時遭受侵害，參照前開
    判例意旨，依自訴狀所載事實自訴人亦為直接被害人，尚難以經調查之結果，遽
    認其提起本件自訴為不適法。
  (二)次按自訴人於辯論終結前死亡者，得由刑事訴訟法第三百十九條第一項所列得為
    提起自訴之人，於一個月內聲請法院承受訴訟，如逾期不為承受者，法院應通知
    檢察官擔當訴訟，刑事訴訟法第三百三十二條定有明文。查本件自訴人甲○○已
    於言詞辯論終結前之九十二年十月十五日死亡，有其戶籍謄本一份在卷可稽，上
    開得聲明承受訴訟人逾期均未聲明承受訴訟，本院爰依前揭規定通知檢察官擔當
    自訴，合先敘明。
三、實體部分：
    按犯罪事實應依證據認定之，無證據不得認定犯罪事實；又不能證明被告犯罪者
    ，應諭知無罪之判決，新修正刑事訴訟法第一百五十四條第二項、第三百零一條
    第一項前段分別定有明文。次按刑事訴訟法上所謂認定犯罪事實之證據，係指足
    以認定被告確有犯罪行為之積極證據而言，如未能發現相當證據或證據不足以證
    明，自不能以推測或擬制之方法，以為裁判基礎；又認定不利於被告之事實，須
    依積極證據，苟積極證據不足為不利被告之認定時，即應為有利於被告之認定，
    更不必有何有利之證據（最高法院二十九年上字第三一０五號、四十年台上字第
    八十六號及三十年上字第八一六號分別著有判例可資參照）。再自訴人之指訴，
    本以使被告受刑事追訴或處罰為目的，故其陳述是否與事實相符，自應調查其他
    證據，以資審認（參照最高法院五十二年度台上字第一三００號判例意旨）。
四、自訴人認被告三人涉有上開罪嫌，無非以被告乙○○為高雄二信副總經理兼鑑估
    覆審小組召集人、被告丁○○係同社徵信部主任兼鑑估覆審小組成員、被告丙○○係業務部主任，均明知分社之估價不實，竟分別簽註不實意見，而登載於上開
    林德官段、竹南段二筆貸款之鑑估覆審意見、不動產調查估價表、抵押設定申請
    書等業務上文書，致擔任放審會委員之自訴人誤信其等意見而核准放款予訴外人
    陳政輝，致遭受背信罪之追訴，為其主要論據。訊之被告乙○○、丁○○、丙○○等人均堅決否認有何自訴人所指之業務上登載不實犯行，被告乙○○辯稱：林
    德官段土地我去鑑估後，已加註估價過高之意見，自訴人組成的放審委員會仍執
    意通過；路竹段的土地我則沒有參與等語。被告丁○○辯稱：林德官段土地我只
    負責估價，但價格是放審會的自訴人等核定的，最後也是放審會核准放款的，路
    竹段的土地貸款案我完全沒有參與，我的職務是覆核分社之估價，沒有負責審議
    ；二筆土地貸款案我均沒有審核權等語。被告丙○○辯稱：我是業務部放款部門
    ，二筆土地貸款案都是依照放審會之決議放款，我只是執行單位，決定放款並非
    我的權責範圍，是自訴人等組成之放審委員會核准貸款的等語。
五、經查：
  (一)被告乙○○係高雄二信之副總經理兼鑑估覆審小組召集人、被告丁○○係同社徵
    信部主任並兼鑑估覆審小組成員、被告丙○○係業務部主任，而自訴人甲○○為
    高雄二信之理事，並擔任該社放審會委員等情，固據自訴人指陳明確。而八十四
    年六月自訴人甲○○擔任放審委員期間，因與二信楊清理事主席、總經理黃世
    源、瑞隆分社經理蘇文炳等人共同違法放款予該社監事陳政輝所涉背信案件，經
    臺灣高等法院高雄分院八十八年度上易字第一六九五號判處有期徒刑二年四月確
    定，亦有該案刑事判決一份在卷可稽。
  (二)惟上開案件係訴外人陳政輝利用其二信監事身分，以林水源、楊煌圳為名義借款
    人，其本人為連帶保證人，本人所有上開林德官段土地二筆為擔保，向高雄二信
    瑞隆分社要求超額貸款至六千萬元，而依該社估價方式，貸放金額係按土地公告
    現值加成計算並參考附近交易價格核定，該土地僅得貸得約三千萬至四千萬元，
    然瑞隆分社經辦人員盧啟慧（已死亡）、經理蘇文炳，竟為配合陳政輝貸款，故
    意將該二筆土地估價分別提高為六千二百萬元及五千六百六十萬元，總計一億一
    千八百六十萬元，另不實鑑價為每坪一百九十七萬元後，將該授信資料呈轉總社
    徵信部門覆審，由總社副總經理即被告乙○○、徵信部主任即被告丁○○組成鑑
    估小組前往現場鑑估價額後，其二人均認估價偏高，由被告乙○○於「不動產估
    價鑑估覆審意見」副總經理一欄下方記載估價偏高後，將「不動產抵押設定申請
    書」及「不動產估價鑑估覆審意見」送交總經理黃世源處理。黃世源因見乙○○
    有「估價偏高」之批註，又礙於陳政輝係二信之監事身分，即未加註任何意見，
    並將上開申請書送交由楊清、黃世源及甲○○等所組成之放審會審核予以行使
    。楊清、黃世源、甲○○等人均明知上開借款實際上係陳政輝欲使用，竟共同
    意圖為陳政輝不法之利益，於八十四年六月二十三日放審會開會時，未使實際借
    款人迴避，亦明知上開估價表及申請書勘估及評估之放款淨值內容不實，估價明
    顯偏高，仍准予設定最高限額抵權設定額六千八百萬元，限借金額五千七百萬元
    ，而為違背其任務之行為等事實，均據本院八十七年易字一五二七號及臺灣高等
    法院高雄分院八十八年度上易字第一六九五號刑事判決認定屬實，有上開刑事確
    定判決在卷可按。
  (三)自訴人雖指稱：伊係依據二信專業人員之鑑價而為書面審核，副總經理乙○○雖
    有批示「估價偏高」，然之後乙○○亦簽准同意分社之估價，伊等放審會即照乙○○之意見通過，沒有實質審核權云云。然查，依高雄二信授信審議委員會組織
    規程第七條規定：授信審議委員會之職權，為審議一定金額以上之授信案件、關
    於授信案件徵信調查及擔保品檢驗局估價之抽查、複查事項；又有關金額一千萬
    元以上之不動產抵押設定授信案件，係由放款審議委員會核定准予不動產抵押權
    設定及最高限借金額，凡經放款審議委員會核定准予不動產抵押權設定及最高限
    借金額，其貸放額度在三仟萬元以內授權分社經理決行，超過三仟萬元應呈送總
    社核定，各分行就最高限借內之每筆實際借款，係依據放審委員會核定之限借金
    額內即可放款，有高雄二信八十七年十二月二十八日高二信人字第二五號函及所
    附之細則、職掌表及該社營業單位徵信作業流程應注意事項及該社八十八年三月
    二十九日高二信業存字第０六一七號函附於上開刑事案卷可稽，是本件不動產抵
    押設定案件之准駁單位確係放審會，且只要經放審會核准不動產抵押設定及核定
    限借金額，各分行就限借金額內之每筆借款，即可自行放款，足見放審會之准駁
    對於日後之放款，影響甚鉅。又被告乙○○與被告丁○○於現場鑑價後，均認分
    社估價過高，並由被告乙○○加註「估價偏高」之意見，業如前述，惟因楊清
    、黃世源、甲○○、陳政輝執意通過該借貸案，明知乙○○上開「估價偏高」之
    批示，竟利用理監事之職務，強壓乙○○就範寫下限借五千七百萬元意見，業據
    被告乙○○於前開案件調查、審理時一再陳稱：「陳政輝等人看了我估價偏高意
    見後，大發脾氣、破口大罵，陳政輝並威脅要撤我副總經理職務，甲○○則表示
    開飯店怕人家吃，我告訴他們，依據當初市場行情上述土地每坪最高值七、八十
    萬元，絕不可能高達一九七萬元，惟在陳政輝等人脅迫下，我只得再在申請書上
    書寫：限借五千七百萬元加二成設定；放審委員不聽我的意見，脅迫我執意要貸
    給陳政輝五千七百萬元，該五千七百萬元係甲○○委員提出依原申貸額每坪減五
    萬元核貸計算後所得；我在辦公室有聽到放審委員說我到底還要不要做副總經理
    ，陳政輝有在場，協調結果是甲○○開出限借五千七百萬元之價碼，叫總經理寫
    下去，總經理叫我批擬如此，我怕職務沒了才寫上：當時是甲○○理事以強烈口
    氣壓迫」，核與被告丙○○以證人身分於上開刑事案件中證稱：「乙○○認為瑞
    隆分社估價偏高，所以就在該案申請書上批示估價偏高後，呈給總經理黃世源，
    黃世源並未做任何批示直接送給放審會，放審委員之一甲○○看到乙○○的批示
    十分不滿，就要我去叫乙○○到放審會，乙○○在放審會與放審委員爭執甚久，
    其中內容我因時間久遠，已記不清楚，不過乙○○在放審會的堅持下，不得已簽
    下限借五千七百萬元加二成設定之意見；乙○○與甲○○及陳政輝爭執很大聲」
    等語相符，足徵被告乙○○此部分辯稱，應非子虛，堪可採信。參以被告丁○○
    之共同背信部分，亦經上開刑事案件判處無罪確定，況高雄二信核估借款人擔保
    品之實際放款額，係按土地每坪單價乘以面積扣除增值稅後再乘以放款率所得放
    款淨值，或以買賣成交總價格最高七成內，據以估算實際擔保放款總額等節，有
    該社「放款擔保品不動產估價辦法」及「放款加強管理辦法」等規則可按，自訴
    人既屬放款評估、審核人員，其握有准否設定擔保及貸款准駁之決定權，自應遵
    照上開規定行事，並嚴加把關，豈可藉：伊僅負責書面審核云云，諉以推卸責任
    之理？足徵自訴人上開指訴，與事實不符，自難採憑。
  (四)再自訴人甲○○前於八十一年四月間擔任高雄二信放審委員時，即已與楊清、
    黃世源等放審委員因認股投資陳政輝購買前揭竹南段土地多筆，即與陳政輝、楊
    清、黃世源、鹽埕分社經理陳金樹、鹽埕分社放款部股長李悌榮基於共同背信
    之犯意聯絡及行為分擔，先由陳政輝變造不動產買賣合約書之每坪金額及總價款
    ，再持合約書等相關貸款資料，向高雄二信鹽埕分社申請抵押貸款，並由承辦貸
    款案之李悌榮會同陳金樹、陳政輝赴土地現場勘估，參諸陳政輝上開變造買賣合
    約書每坪價格及總價額之結果，李悌榮鑑估上開土地每坪時價為十九萬元，並估
    算出放款淨值一億三千五百二十四萬一千五百十七元，填製「不動產調查估價表
    」送交僅有形式核章權之分社副理郭正雄覆核後，轉請陳金樹評估，惟陳金樹認
    上開李悌榮勘估放款淨值無法配合陳政輝之貸款額度要求，乃授意將上開土地退
    由李悌榮重新勘估為每坪時價四十三萬元，估得擔保品總值四億三千七百七十一
    萬七千二百八十元，並將鑑估擔保品放款淨值為二億一千四百四十八萬一千四百
    六十七元之不實事項登載於業務「不動產調查估價表」及「抵押權設定申請書」
    文書，再次轉請陳金樹評估准許後，呈轉高雄二信總社由楊清、黃世源、甲○○等所組成之放審會審核通過准予設定最高限額抵權設定額一億八千萬元，限借
    金額一億五千萬元；復於同年六月十三日，其五人又基於背信之接續犯意，由李
    悌榮再為不實鑑估擔保品放款淨值為二億零四十七萬四千五百十四元之登載，並
    循上開程序，呈轉陳金樹批示及楊清、黃世源、甲○○放審會審核，再評估通
    過准予追加設定最高限額抵押權六千萬元，限借金額五千萬元，其五人均為違背
    其任務之行為，前後使陳政輝共計可貸得二億元之款項，而自訴人甲○○亦因該
    案共同背信罪經判處有期徒刑四年六月確定等情，均據臺灣高等法院高雄分院八
    十七年度上訴字第二二一號刑事判決認定屬實，復經本院調取上開背信案卷核
    閱無訛，顯見自訴人甲○○早與該案被告楊清、黃世源、陳政輝等人關係非比
    尋常，自訴人共同投資購買陳政輝之土地，為圖自己不法利益竟利用擔任放審委
    員之便，明知上開估價表及申請書勘估及評估之放款淨值內容不實，卻未迴避而
    逕與審認通過上開貸款案，其係放棄自己把關之責任，故予背信超額放貸，圖利
    陳政輝甚明，自難卸責。
  (五)又買賣合約書所載價格，係高雄二信據以鑑估不動產價格暨放款額之重要依據，
    業據該案證人郭正雄、丁○○於該案原審法院審理及調查中分別證稱：「依本社
    有關不動產估價辦法規定，主要以主管認定之時價或實際買賣價格為依據，估價
    時估算放款額不得超過上開時價或實際買賣價格之七成」、「通常核估不動產之
    價值，不會超過買賣契約書之買賣價格，我們核定不動產時價，一般是客戶提出
    買賣契約成交總價額度內」（參見九三七五偵卷第十三頁至第十四頁郭正雄筆錄
    、原審法院八十七年三月五日丁○○筆錄）等情明確，而上開攸關貸款擔保品價
    值核估之買賣合約書上每坪價格及總價額等，確經陳政輝變造，並持以行使等情
    ，詳如前述，客觀上已足使其他參與審核放款之高雄二信職員，發生誤認買賣時
    價之結果，且於其等參酌上開不實買賣時價，而據以審定放款淨值或實際放款額
    時，未能正確核估貸款擔保品之價值，灼然甚明，是自訴人因上開案件遭背信罪
    之追訴，純係因其自己之行為所導致，被告丁○○、丙○○縱有於上開竹南段超
    貸案，加註簽准意見，惟其等既係以陳政輝提出之買賣合約書為覆核分社估價之
    依據，又不知該買賣合約書為陳政輝所變造之情況下所為，自難認其有何登載不
    實之故意。
六、綜上所述，本院查無其他積極證據足資證明被告乙○○、丁○○、丙○○有何自
    訴人所指之偽造文書犯行，揆諸首揭說明，不能證明其等犯罪，自應為無罪判決
    之諭知。
據上論斷，應依刑事訴訟法第三百三十二條後段、第三百四十三條、第三百零一條第
一項前段，判決如主文。
中      華      民      國    九十二    年     十二     月    二十六    日
                              臺灣高雄地方法院刑事第十二庭
                                   審判長法  官   張世賢
                                         法  官   鍾素鳳
                                         法  官   林韋岑
右正本證明與原本無異。
如不服本判決，應於判決送達後十日內，向本院提出上訴狀。
                                         書記官   林慧君
中    華    民    國      九十二      年      十二    月    二十六      日


司法院資訊處製作；財團法人民間司法改革基金會備份。
